臺灣高等法院刑事判決　　　　　　　　96年度上訴字第1810號
上　訴　人　臺灣臺北地方法院檢察署檢察官
被　　　告　甲○○
上列上訴人因被告毒品危害防制條例案件，不服臺灣臺北地方法
院96年度訴字第348號，中華民國96年3月23日第一審判決（起訴
案號：臺灣臺北地方法院檢察署96年度毒偵字第556號），提起
上訴，本院判決如下：
    主  文
原判決撤銷，發回臺灣臺北地方法院。
    理  由
一、公訴意旨略以：被告甲○○前因竊盜案件，經臺灣臺北地方
    法院以九十一年度簡字第三一九七號判處有期徒刑四月確定
    ，於民國九十三年三月十五日執行完畢出監；復因施用毒品
    案件，於九十二年十一月二十九日強制戒治期滿，經臺灣板
    橋地方法院檢察署檢察官，於九十三年一月九曰，以九十三
    年度戒毒偵字第六號不起訴處分確定。詎其仍不知悔改，基
    於施用第一級毒品海洛因之犯意，於強制戒治執行完畢釋放
    後五年內之九十五年七月十七日二十二時許為警採尿回溯二
    十六小時內，在不詳處所，施用第一級毒品海洛因。嗣為警
    據報循線於九十五年七月十七日二十二時許，在臺北市○○
    區○○路二五○號前查獲，因認被告甲○○涉犯毒品危害防
    制條例第十條第一項施用第一級毒品罪嫌。
二、原判決略以：
  (一)被告甲○○於警詢中坦承施用第一級毒品，且被告於九十五
    年七月十七日為警採尿送驗結果，鴉片類藥物呈陽性反應，
    有臺灣檢驗科技股份有限公司濫用藥物尿液檢驗報告附卷可
    稽，公訴人指被告涉犯施用第一級毒品罪嫌，固有所據。然
    查，被告另因於九十五年六月十五日為警採尿回溯二十六小
    時內某時，在不詳處所施用第一級毒品海洛因，為警於九十
    五年六月十五日九時五十分在臺北市○○區○○路三八二號
    前盤查查獲，經臺灣臺北地方法院檢察署檢察官以九十五年
    度毒偵字第一七三二號提起公訴，臺灣臺北地方法院於九十
    五年十二月二十二日以九十五年度訴字第一四七○號，依施
    用第一級毒品罪名，判處有期徒刑十月，被告上訴本院，嗣
    於九十六年二月八日撤回上訴確定在案，有本院被告前案紀
    錄表在卷可稽（按查判決書附於臺灣臺北地方法院檢察署九
    十六年度毒偵字第四五號偵卷二頁。下稱前案）。
  (二)刑法第五十六條連續犯之規定業於九十四年二月二日修正刪
    除，而毒品危害防制條例第十條之施用毒品罪，具有成癮之
    病患人格特質，構成要件本質上含有「習慣性」反覆為同一
    施用行為之意涵，學理上稱為「集合犯」，本件被告先後施
    用第一級毒品之犯行，時間相隔不及一月，甚為密接，應論
    以包括一罪，而不再以連續犯或數罪併罰方式處斷。其多次
    施用毒品行為係反覆多次實施之集合犯行甚明。則依照上開
    說明，本案犯行應為前案既判力效力所及，爰不經言詞辯論
    ，逕為諭知免訴之判決等語。
三、按刑事法若干犯罪行為態樣，本質上原具有反覆、延續實行
    之特徵，立法時既予特別歸類，定為犯罪構成要件之行為要
    素，則行為人基於概括之犯意，在密切接近之一定時、地持
    續實行之複次行為，倘依社會通念，於客觀上認為符合一個
    反覆、延續性之行為觀念者，於刑法評價上，應僅成立一罪
    ，即學理上所稱之集合犯之包括一罪（最高法院九十五年度
    台上字第一○七九號、九十六年度台上字第一八○二號判決
    參照）。易言之，所謂集合犯，係指數犯罪構成要件中，本
    即預定有數個同種類之行為將反覆實行，雖其特質為行為含
    有反覆實行複數行為而評價為包括一罪，但並非其所有反覆
    實行之行為，皆一律認為包括一罪，仍須從行為人之主觀犯
    意，自始係基於概括性，行為之時、空上具有密切關係，且
    依社會通念，認屬包括之一罪為合理適當者，始足當之，否
    則仍應依實質競合予以併合處罰。亦即對依集合犯而論以包
    括一罪之判斷，仍不能無限擴張，其一罪範圍之認定，必須
    與連續犯刪除之立法旨趣相契合，苟行為人主觀上，非出於
    一個決意，客觀上各行為間，又無密切接近關係，依一般社
    會通念，認不應評價為一罪方合於刑罰公平原則時，自不能
    悉數率皆論以一罪（最高法院九十六年度台上字第一八五○
    號、九十六年度台上字第二○八三號判決參照）。
四、經查，被告前後二案施用第一級毒品海洛因之犯行，係分別
    於九十五年六月十五日九時五十分、同年七月十七日二十一
    時四十五分，為警於臺北市○○區○○路三八二號前、臺北
    市○○區○○路二五○號前分次查獲，有前案確定判決書及
    被告於本案所承認（臺灣臺北地方法院檢察署九十五年度毒
    偵字第二二九七號偵卷五頁）。被告於九十五年七月十七日
    施用第一級毒品海洛因一次之犯行，距前案施用時間（九十
    五年六月十五日為警採尿回溯二十六小時內某時）已逾一月
    餘，且遍觀本案警、偵及原審卷證資料，復無其他積極證據
    足資確認被告於該二施用時點間，有密集、反覆持續施用毒
    品海洛因成癮之慣行，另徵之被告於本案警詢中復供稱：「
    本案係在臺北市○○區○○路公園廁所內施用」「伊目前沒
    有施用毒品」等語（第二二九七號偵卷五頁），是稽之二案
    情節，主觀上既難以認定被告前後二次施用行為，係出於毒
    品成癮性之一次決意，客觀上因所查獲之二次施用行為間隔
    一月以上，施用之地點前案係在不詳地點，本案係在臺北市
    萬華區○○路公園廁所內已有不同，難認被告上開二犯行係
    屬於密切接近之一定時、地持續實行施用第一級毒品之複數
    行為，依社會通念，被告該二次施用毒品海洛因之犯行，尚
    難認為符合一個反覆、延續性之行為觀念，衡諸上揭判決意
    旨，自不該當集合犯要件。是應認本件被告前後二次施用行
    為，其個別之獨立性極強，係分別作成之行為。原審以被告
    先後施用第一級毒品之犯行，時間相隔不及一月，甚為密接
    ，其多次施用毒品行為係反覆多次實施之集合犯行，本案應
    為前案既判力效力所及等情，遽為免訴判決之諭知，自有未
    當。檢察官提起上訴意旨指摘及此，為有理由，應由本院將
    原判決予以撤銷併發回原審法院更為適法之處理，並不經言
    詞辯論為之。
據上論斷，應依刑事訴訟法第三百六十九條第一項但書、第三百
七十二條，判決如主文。
中　　華　　民　　國　　96　　年　　5 　　月　　3 　　日
　　　　　　　　　刑事第十八庭審判長法　官  溫耀源
　　　　　　　　　　　　　　　　　  法　官  邱同印
　　　　　　　　　　　　　　　　　  法　官  段景榕
以上正本證明與原本無異。
被告如不服本判決，應於收受送達後十日內向本院提出上訴書狀
，其未敘述上訴之理由者並得於提起上訴後十日內向本院補提理
由書（均須按他造當事人之人數附繕本）。
                                    書記官  陳靜姿
中　　華　　民　　國　　96　　年　　5 　　月　　7 　　日
